臺灣高等法院臺南分院民事判決　100年度重上字第47號
上　訴　人　陳水旺
訴訟代理人　林石猛　律師
　　　　　　吳惠娟　律師
被上訴人　　行政院農業委員會林務局嘉義林區管理處
法定代理人　廖一光
訴訟代理人　黃厚誠　律師
　　　　　　楊聖芬　律師
上列當事人間請求再審之訴事件，上訴人對於中華民國100年4月
29日臺灣臺南地方法院第一審判決（99年度重再字第2號）提起
上訴，本院於100年10月4日言詞辯論終結，判決如下：
    主  文
上訴駁回。
第二審訴訟費用由上訴人負擔。
    事實及理由
一、按再審之訴，應於30日之不變期間內提起。前項期間，自判
    決確定時起算，判決於送達前確定者，自送達時起算；其再
    審之理由發生或知悉在後者，均自知悉時起算，但自判決確
    定後已逾五年者，不得提起，民事訴訟法第500條第1、2項
    分別定有明文。查本件再審之訴之原判決（台灣台南地方法
    院於98年2月26日所為之94年度重訴字第200號關於當事人間
    請求拆屋交地事件之民事判決）雖於民國（下同）98年3月3
    0日確定，然上訴人即再審原告主張其於99年11月12日向行
    政院農業委員會林務局農林航空測量所申請核發83、84、85
    年間所拍攝之航空照片，於99年11月15日始取得上開航空照
    片即原判決未經斟酌之證物，有上訴人提出之99年11月12日
    之申請單附卷可稽（見原審卷第14頁），堪予採信，則上訴
    人即再審原告於99年11月22日提起本件再審之訴，未逾民事
    訴訟法第500條所定之30日不變期間，先予敘明。又被上訴
    人之法定代理人於100年7月22日變更為廖一光，茲據廖一光
    提出任命通知單一紙，並具狀聲明承受訴訟，核無不合，併
    予敘明。
二、上訴人主張：
（一）被上訴人於85年10月29日將臺南縣南化鄉○○段1013-1地
      號、面積131,098平方公尺之國有林地出租予伊耕種農作
      物，兩造訂有租賃契約，約定承租人如有違反法令使用、
      擅自擴大使用面積、未經出租人同意，將租地上房屋擅自
      改建、增建、擴建或其他變動，被上訴人得終止租約，收
      回土地。被上訴人於94年間以上訴人違反前述約定，提起
      拆屋還地之訴，經台灣台南地方法院以94年度重訴字第20
      0號受理認定：被上訴人未經上訴人同意擅自在承租地擴
      建如95年11月24日複丈成果圖上之豬、羊、雞舍倉庫、養
      殖池等建物，違反約定，因認被上訴人得終止兩造租賃契
      約，依民法第767條規定，請求上訴人將系爭土地上建物
      拆除，將土地返還被上訴人，而為被上訴人勝訴之判決。
（二）上訴人於99年11月12日向行政院農業委員會林務局農林航
      空測量所申請核發83至85年間所拍攝之航空照片，並於99
      年11月15日取得拍攝日期為83年8月30日、84年8月18日、
      85年5月2日之航空照片，該航空照片未經原確定判決斟酌
      ，由該航空照片可見前述95年11月24日複丈成果圖上之豬
      、羊、雞舍倉庫、養殖池等全部建物，均係85年10月29日
      訂立租約前即已興建，是被上訴人並未於85年10月29日訂
      約後擅自增建、擴建地上物而違約，上訴人不得終止租約
      ，前述航空照片經斟酌後，上訴人可受較有利之裁判，爰
      依民事訴訟法第496條第1項第13款規定，提起本件再審之
      訴。求為判決：原確定判決廢棄，再審被告於原訴之請求
      駁回。
三、被上訴人則以：上訴人於本件原確定判決審理程序中，自認
    「未經原告同意擅自在承租地興建如附圖所示之豬舍、羊舍
    、雞舍、倉庫、養殖池等建物」之事實，而上訴人提起本件
    再審所指之新證據，乃為推翻其於原確定判決程序中前述事
    實之自認，自非屬可支持其於原確定判決主張之新證據。按
    民事訴訟係採當事人進行主義，苟當事人有利於己之主張未
    提出，且又自認，法院自無斟酌之餘地；民事訴訟法第496
    條第1項第13款所指之證物，係指可佐其原確定判決主張之
    事實之證據，倘為相反事實主張之證據，自非該新證據。本
    件再審之訴不合法等語，資為抗辯。
四、原審判決為上訴人敗訴判決。上訴人上訴求為判決：原審及
    原確定判決均廢棄，被上訴人於原訴之請求駁回。被上訴人
    則求為：上訴駁回。
五、經查：
（一）按當事人發現未經斟酌之證物或得使用該證物者，但以如
      經斟酌可受較有利益之裁判者為限，得以再審之訴對於確
      定終局判決聲明不服，固為民事訴訟法第496條第1項第13
      款所明定。所謂「可受較有利益之裁判」，係指從證物本
      身作形式上觀察，足認再審原告可受較有利益之裁判者而
      言；如經斟酌仍不足動搖原確定判決之基礎者，自不得據
      為本款之再審理由；此乃為促使當事人在前訴訟程序事實
      審言詞辯論終結前，將已存在並已知悉而得提出之證物全
      部提出，以防止當事人於判決發生既判力後，濫行提起再
      審之訴，而維持確定裁判之安定性。
（二）經比對上訴人所提出上開83年8月30日、84年8月18日、85
      年5月2日拍攝之航空照片與原判決所附95年11月24日複丈
      之成果圖，其中原判決所附複丈成果圖編號Ｊ鋼柱鐵皮羊
      舍部分之建物，並沒有出現在前述航空照片中，顯然該部
      分係上訴人於85年11月續約後始搭建，從而，縱使斟酌前
      述航空照片，上訴人即再審原告違反租約擅自興建地上物
      之違約事實，仍堪認定，再審被告自得終止租約，請求拆
      屋還地，換言之，前述航空照片，如經斟酌，上訴人即再
      審原告亦無從受較有利之裁判，本件顯不符民事訴訟法第
      496條第1項第13款之再審要件，上訴人即再審原告據此提
      出再審之訴，為無理由。本件既無民事訴訟法第496條第1
      項第13款之再審事由，則兩造簽訂之「台灣省國有林地暫
      准使用租賃契約書」是否屬三七五減租條例之耕地租約性
      質？之爭點，即無再加以論述之必要，併予敘明。
六、綜上，上訴人依民事訴訟法第496條第1項第13款規定，請求
    廢棄原審94年重訴字第200號確定判決，為無理由。原審為
    上訴人敗訴判決，於法即無不合。上訴意旨指摘原判決不當
    求為廢棄改判，為無理由，應予駁回其上訴。
七、據上論結，本件上訴為無理由，依民事訴訟法第449條第1項
    、第78條，判決如主文。
中    華    民    國   100    年    10    月    18    日
                  民事第四庭    審判長法  官  吳上康
                                      法  官  王浦傑
                                      法  官  蔡勝雄
上為正本係照原本作成。
如不服本判決，應於收受送達後20日內向本院提出上訴書狀，其
未表明上訴理由者，應於提出上訴後20日內向本院補提理由書狀
（均須按他造當事人之人數附繕本）上訴時應提出委任律師或具
有律師資格之人之委任狀；委任有律師資格者，另應附具律師資
格及釋明委任人與受任人有民事訴訟法466條之1第1項但書或第2
項（詳附註）所定關係之釋明文書影本。如委任律師提起上訴者
，應一併繳納上訴審裁判費。
中    華    民    國   100    年    10    月    18    日
                                      書記官  李梅菊
【附註】
民事訴訟法第466條之1：
(1)對於第二審判決上訴，上訴人應委任律師為訴訟代理人。但上
  訴人或其法定代理人具有律師資格者，不在此限。
(2)上訴人之配偶、三親等內之血親、二親等內之姻親，或上訴人
  為法人、中央或地方機關時，其所屬專任人員具有律師資格並
  經法院認為適當者，亦得為第三審訴訟代理人。
民事訴訟法第466條之2第1項：
  上訴人無資力委任訴訟代理人者，得依訴訟救助之規定，聲請
  第三審法院為之選任律師為其訴訟代理人。